【裁判字號】    93,重訴,48
【裁判日期】    951020
【裁判案由】    侵權行為損害賠償
【裁判全文】
臺灣臺北地方法院民事判決              93年度重訴字第48號
原      告  己○○
原      告  Ｕ○○
原      告  申○○
原      告  Ｅ○○
原      告  ｄ○○
原      告  Ｐ○○
原      告  Ｉ○○
原      告  Ｒ○○
                        號
原      告  玄○○
原      告  Ｙ○○
                        巷二十.
原      告  庚○○
                        二號
原      告  Ｗ○○
原      告  甲○○
                        二號
原      告  寅○○
                        號
原      告  Ｂ○○
原      告  丁○○
原      告  戊○○
原      告  Ｈ○○
原      告  Ｏ○○
                        四號
原      告  Ｄ○○
原      告  卯○○
原      告  丑○○
原      告  Ｎ○○
原      告  未○○
原      告  Ａ○○
原      告  Ｇ○○
原      告  天○○
原      告  戌○○
                        號
原      告  ｃ○○
原      告  Ｔ○○
原      告  辰○○
原      告  乙○○
原      告  午○○
原      告  巳○○
原      告  壬○○
                        九號五.
原      告  宇○○
原      告  Ｊ○○
原      告  地○○
原      告  Ｚ○○
原      告  Ｑ○○
                        號
原      告  癸○○
                        四號
原      告  子○○
原      告  Ｃ○○
                        號
                        弄三十.
原      告  黃○○
原      告  酉○○
前列四十五人共同
訴訟代理人  吳啟孝律師
                        八一七.
前列四十五人共同
複代理人    ａ○○
                        八一七.
被      告  辛○○
                        樓
被      告  Ｖ○○即劉懿嬅）.
                        五樓
訴訟代理人  杜英達律師
訴訟代理人  謝啟明律師
被      告  網安科技股份限公司
法定代理人  Ｓ○○
訴訟代理人  Ｄ○○律師
複代理人    阮品嘉律師
複代理人    蔡銘書律師
上列當事人間侵權行為損害賠償事件，本院於九十五年九月二十
六日言詞辯論終結，判決如下：
    主  文
被告Ｖ○○、辛○○應連帶給付如附表所示之原告所列之賠償金
額，及被告Ｖ○○自民國91年02月06日起、被告辛○○自民國91
年03月07日起，均至清償日止，按年息百分之五計算之利息。
本判決第一項於如附表備註欄所示之擔保金額或同面額之彰化商
業銀行可轉讓定存單供擔保後，得假執行。但被告Ｖ○○、辛○○如於執行標的物拍定、變賣或物之交付前，以如附表所示之賠
償金額為附表所示之原告預供擔保，得免為假執行。
原告其餘之訴及其餘假執行之聲請駁回。
訴訟費用由被告Ｖ○○、辛○○連帶負擔。
    事實及理由
一、程序部分：
  (1)關於原告：
    本件原告起訴列名於90年重附民字第103號起訴書之原告
      共計52名（原列59人，但修正為52名，參見附民卷p-54）
      ，Ｘ○○、Ｌ○○（楊天乞）、亥○○、Ｆ○○、ｂ○5
      名經查明並無起訴之意願，業經本院於94年07月29日裁定
      駁回在案。
    另Ｍ○○、宙○○2人雖稱有起訴之意願，但原告訴訟代
      理人吳啟孝律師所委任之複代理人ａ○○向本院陳報並未
      接受Ｍ○○、宙○○之委任（本院卷三p286背面），然而
      列名於附帶民事訴訟起訴狀之原告52人均已同一模式及其
      刻印方式委由原告訴訟代理人提起訴訟，其起訴方式即非
      Ｍ○○、宙○○所自為、亦非授權他人而為，其起訴自非
      合法，本院另以裁定駁回之。
    故本件原告如附表所示之45名，先此敘明。
  (2)關於被告：
    90年07月31日本件附帶民事訴訟起訴時，未列網安公司為
      被告，於91年01月16日始追加網安公司為被告，請求被丙○○、辛○○、Ｖ○○（即劉懿嬅）、Ｋ○○（即黃濬廷
      ）、網安公司負連帶賠償責任。
    92年11月31日經刑事庭將被告五名裁定移送民事庭，但刑
      事判決就被告丙○○（89年度自字第45號刑事判決）為無
      罪之宣告，該移送裁定即不合法，故原告之起訴就丙○○
      即屬起訴不備要件，本院已於93年03月05日依法裁定駁回
      在案。
    關於Ｋ○○（即黃濬廷）部分，其稱被判刑事有罪無涉於
      個人的財產部分，原告等人不是此部分之直接被害人，此
      部分是不可以提起附帶民事等語（本院卷三p264）。經查
      ，被告黃濬廷被訴詐欺部分，業經刑事法院認定此部分之
      犯罪不能證明，僅因牽連犯之一部未於判決主文就該部分
      犯罪為無罪之諭知而已，實質上與諭知無罪有同一之效力
      ，乃刑事法院疏於注意，將此本應以判決駁回之訴，誤以
      裁定移送於本院民事庭，其訴並不合法，本院另以裁定駁
      回。
    故本件被告為辛○○、Ｖ○○（即劉懿嬅）、網安公司等
      三人。
  (3)原告聲明及其訴訟標的。
    原告於附帶民事訴訟程序主張訴訟標的為共同侵權行為，
      認被告等應負連帶賠償責任。經移送民事庭後，93年11月
      16日更正聲明為請求被告辛○○及Ｖ○○、或被告辛○○
      及被告網安公司應連帶給付，而被告辛○○及Ｖ○○、或
      被告辛○○及被告網安公司已履行給付，在已履行之範圍
      內，其他被告免給付之義務（參見本院卷一p289）。雖屬
      訴之變更，惟其請求之基礎事實同一，且不甚礙被告之防
      禦及訴訟之終結，依據民事訴訟法第255條第1項第2款、
      第7款規定，應予准許。
    95年06月20日原告又追加備位請求「依民法第226、256、
      259、179條」主張因網安公司未能依約發行增資股，而為
      給付不能，依法解除契約後主張回復原狀之不當得利云云
      （本院卷三p152），被告網安公司則稱不同意追加，認原
      告原來受詐欺之侵權行為，現在主張債務不履行之契約關
      係，及不當得利之法律關係，均與起訴基礎事實不同，而
      且會延滯訴訟（本院卷三p143）。本院認為原告起訴後歷
      經數年，法庭活動均在原告所主張之法律關係（受詐欺之
      侵權行為）中進行，並未審理相關於債務不履行之契約關
      係，應屬與起訴基礎事實不同，自會影響被告之防禦及訴
      訟之終結，其追加備位請求部分，應不合法，就此敘明。
  (4)本件被告辛○○未於最後言詞辯論期日到場，核無民事訴訟
    法第386條所列各款情形，爰依原告之聲請，由其一造辯論
    而為判決。
二、原告之陳述：
  (1)被告辛○○於民國88年3月4日投資網安科技股份有限公司（
    下稱網安公司）新台幣（下同）1,200,000元，嗣於88年4月
    15日經網安公司召開88年度第一次董事及監察人聯席會議，
    決議由被告辛○○遞補網安公司原董事林蔚東請辭之董事遺
    缺，並負責產品行銷及協助未來股票上市、上櫃作業。
    惟被告辛○○早於88年03月間，即得知網安公司高層已開始
    研議為籌措資金，擬將網安公司由原本資本額50,000,000元
    （5,000,000股）再增資700萬股，合計為1200萬股，見有機
    可乘，明知渠等並未經主管機關即財政部證券暨期貨交易管
    理委員會之核准或申報生效後，不得對非特定人公開出售渠
    等所持有表明具有領取股票權利之證書，竟與明知網安公司
    增資案尚未確定，亦有犯意聯絡與行為分擔之北朝財經顧問
    有限公司（下稱北朝公司）負責人Ｖ○○基於不法所有意圖
    之共同概括犯意，簽訂88年增資股務代理契約，約定由Ｖ○○經營之北朝公司須於88年4月10日至88年5月25日止，負責
    包銷2000至3000張網安公司88年增資股票，最低數量為2000
    張，嗣經被告Ｖ○○以被告辛○○所提供之不實資料召開說
    明會，刊登廣告之方式大肆宣傳之詐術手法，以北朝公司名
    義負責對外向不特定人招募認股。
  (2)被告辛○○之妻邵照鴻（所涉與辛○○、Ｖ○○共同侵權行
    為損害賠償部分，業經鈞院90年訴字第6145號、90年重訴字
    第2992號、90年重訴字第2993號判決確定在案）於88年03月
    29日任職網安財務經理，負責網安公司相關財務、股務等事
    宜，明知網安公司增資案內容尚未確定，亦明知辛○○委託
    Ｖ○○公開銷售網安增資股票，未經證期會之核准或申報生
    效後，不得對非特定人公開出售所持有表明具有領取股票權
    利之證書規定，竟與辛○○及Ｖ○○等基於不法所有意圖之
    共同概括犯意聯絡，於不特定人打電話至網安公司詢問網安
    公司股票或財務狀況時，均佯稱「網安公司財務狀況良好」
    、「獲利頗佳」等語之詐術手法，使不特定投資者陷於錯誤
    ，共同誘使不特定之投資人，包括己○○等45人及其他不特
    定之投資人，誤認如繳足增資認股之股款後，即可成為網安
    公司之股東，而能順利取得網安公司88年度增資股票，乃分
    別每股以附表所示單價，向北朝公司Ｖ○○等購買網安公司
    之增資股票。
  (3)被告辛○○、Ｖ○○等人為取信原告等投資人，明知網安公
    司並未授權財務部印製領股憑條，竟由辛○○交待訴外人邵
    照鴻（此部份所涉與辛○○、Ｖ○○共同侵權行為損害賠償
    部分，業經鈞院90年重訴字第2992號及同鈞院90年重訴字第
    2993號判決確定在案）製作，後由被告邵照鴻偽填或由被告
    Ｖ○○委由不知情之徐繼瑛偽填，標題為「88年增資股領股
    憑條」內容略為：「茲因統一印製88年增資股票，需經銀行
    簽證押鋼印費時，為統籌整體作業，請（原告等不特定投資
    人）股東於88年06月30日憑此領股憑條、記印鑑領取增資股
    票，署名為網安公司股務室」等語之被告邵照鴻業務上作成
    之不實文書（下稱領股憑條），充作具有領取股票權利之證
    書，再由北朝公司Ｖ○○等人交付領股憑條予原告等投資人
    ，使不特定投資人誤以為渠等於繳足股款後，確已成為網安
    公司之股東，並能持該領股憑條兌換，順利取得網安公司之
    增資股股票，嗣前揭原告等屆期均無法取得前揭增資股票，
    而被告等因圖違法增資之行動未能成功，根本無88年增資新
    股票可供交付投資人，不得已始以辛○○、丙○○及林東立
    等人名下非屬增資股之舊股票替代，由Ｖ○○、黃濬廷轉交
    部份投資人（有甚多投資人連舊股票都未取得），原告等始
    知受騙而知上情。
  (4)本件原告己○○等45人提起附帶民事賠償請求，就其因被告
    施用詐術受有損害之經過，援引相關民刑事判決所認定之同
    一事實為證。
    被告網安公司對於被告辛○○所為職務上之行為，應負連帶
    賠償之責任。按民法第184條第1項、第185條及依最高法院
    77年度台上字第467號民事判決意旨原告依侵權行法則請求
    被告給付如附表所示之金額，及均自起訴狀繕本送達翌日起
    至清償日止，按年利率5%計算之利息。
    聲明：
    被告辛○○及Ｖ○○、或被告辛○○及被告公司應連帶給
      付原告己○○等45人如附表所示之金額，及自起訴狀繕本
      送達翌日起至清償日止，按年利率百分之五計算之利息。
      如其中被告辛○○及Ｖ○○、或被告辛○○及被告網安公
      司已履行給付，他被告免給付之義務。
    原告願以現金或同面額之彰化商業銀行可轉讓定存單供擔
      保，請准宣告假執行。
三、被告辛○○之陳述：
    被告辛○○未於言詞辯論期日到場，亦未提出書狀作何聲明
    或陳述。
四、被告Ｖ○○之陳述：
  (1)刑事訴訟所調查之證據，及刑事訴訟所認定之事實，非當然
    有拘束民事訴訟判決之效力；民事法院斟酌全辯論意旨及調
    查證據結果，依自由心證為與刑事判決相異之認定，不得謂
    為違法，最高法院三十八年穗上字第八七號判例、二十九年
    上字第二○五○號判例參照。準此，刑事附帶民事訴訟與原
    刑事訴訟係二個獨立不同之訴訟，且民事訴訟著重在形式的
    真實發現，注重舉證責任之分配，是以原告就有利於己之事
    實，仍應負舉證之責任。
  (2)被告Ｖ○○並未詐欺原告等人，且為本事件之最大受害者：
    被告Ｖ○○與網安公司董事長丙○○、監察人林東立並不
      認識，至於與董事辛○○認識，則係由林敏德所介紹。因
      辛○○告知網安公司於八十八年辦理增資，擬增資發行七
      ○○萬股，且前景看好，被告Ｖ○○深信網安公司確有增
      資及前景看好等事實，於八十八年四月六日乃與辛○○協
      議以每股五十五元（後因故改為六十五元）包銷將來網安
      公司之增資股票二千張至三千張。其後並依約陸續匯款予
      辛○○，總計匯款高達一億三千八百六十八萬四千元，並
      由辛○○將其中一億一千二百萬元交入網安公司戶頭，作
      為增資資金之用。嗣因網安公司股東對立、內鬨，造成部
      份股東杯葛增資程序，最後竟決議將增資案撤回，造成增
      資不成之狀況，惟被告Ｖ○○始終矇在鼓裡，直至辛○○
      無法提供八十八年增資股票予被告以供過戶給投資人時，
      始悉全情。
    網安公司股票買受人係因看好網安公司未來之前景，紛紛
      透過其在北朝公司上班之親友承購該支股票，原告等人亦
      復如此，被告Ｖ○○否認有何施用詐術之情事。且若被告
      Ｖ○○蓄意詐欺投資大眾，則何以將高達一億三千餘萬元
      之資金匯給辛○○，而至今求償無門。另外，被告Ｖ○○
      對於辛○○於刑事案件審理期間，私底下與網安公司以及
      自訴人之一之徐繼瑛達成和解，朋分在網安公司戶頭中之
      一億一千二百萬元一事，完全不知情。是若謂被告Ｖ○○
      與辛○○等人共謀詐欺，何以分文未得，且平白損失匯給
      辛○○買受增資股票之所有款項？可見被告Ｖ○○未因此
      而謀得任何不法利益，反而損失慘重，是被告無詐欺。被
      告Ｖ○○為給付投資人包括原告等人所承購之股票，乃要
      求辛○○依上開包銷合約履行，故辛○○乃將丙○○等人
      抵押之網安公司老股交付予被告Ｖ○○，由被告Ｖ○○負
      責過戶予原告等人，並完成過戶手續，核無任何侵權行為
      可言。
  (3)聲明：原告之訴駁回。及陳明若受不利之判決，被告願供擔
    保，請准免為假執行。
五、被告網安公司之陳述：
  (1)被告丙○○部分既經裁定駁回，則原告主張被告網安公司應
    與丙○○負連帶責任部分，即失所依附，亦應認其起訴為不
    合法予以駁回。
  (2)被告網安公司對於被告辛○○個人之行為無庸負連帶賠償責
    任，原告等雖復主張依民法第二十八條之規定，被告網安公
    司亦應與被告辛○○負連帶損害賠償責任，惟辛○○於八十
    八年四月六日與被告Ｖ○○簽訂系爭合約書時，並非網安公
    司之董事或其他有代表權之人，此為原告等不爭執。又，被
    告網安公司從未授權辛○○處理股務事宜，自亦無由認定辛○○有代表網安公司之權，或辛○○與Ｖ○○簽訂系爭合約
    書等行為係執行職務，是原告等上開主張，應認為無理由。
    再依最高法院四十八年台上字第一五○一號判例意旨。辛○○縱有本件刑事訴訟認定之詐欺行為，惟該行為既為辛○○
    個人之犯罪行為，原告等仍無據以請求被告網安公司與辛○○連帶賠償之餘地。
  (3)原告等未依民法之規定請求回復其損害，並不合於刑事附帶
    民事訴訟之程序，本案應逕予駁回。原告之侵權行為損害賠
    償請求權已罹於時效消滅，鈞院應駁回原告之請求。原告並
    未受辛○○詐欺，其所主張之侵權行為請求權亦不成立。
  (4)聲明：原告之訴及假執行聲請均駁回。併陳明如受不利判決
    ，被告願供擔保，請准宣告免予假執行。
六、原告與被告網安公司間：
  (1)此部份最大之爭執在於原告請求之時效是否消滅？
  (2)按因侵權行為所生之損害賠償請求權，自請求權人知有損害
    及賠償義務人時起，二年間不行使而消滅。又時效完成後，
    債務人得拒絕給付，民法第197條第1項、第144條第1項分別
    定有明文。查本件因88年11月11日、88年11月15日自由時報
    相關報導後，檢調單位進行偵辦，而原告於90年07月31日起
    訴網安公司以外之被告，但至91年01月16日才追加網安公司
    為被告，原告稱90年10月16日有委任律師發函催告網安公司
    ，而91年01月16日追加起訴網安公司，合於民法第129條第1
    項六個月內之規定，故本件並未消滅時效等；然查，原告確
    實提出該函影本供參（參本院卷四p156），但該函並未送達
    被告網安公司（原告所提出之送達回證影本有其他受通知人
    ，但獨無網安公司之回證），則原告無法證明其曾催告而使
    時效中斷，本件情事原告於88年11月11日、88年11月15日因
    報載而知悉，起訴時已之有網安公司之相關情事（參見附民
    起訴書）已知受詐騙之情事，已知有損害及賠償義務人，詎
    原告遲至91年01月16日始追加網安公司為被告，顯已罹於二
    年時效，被告網安公司既為時效之抗辯，自得拒絕賠償。
  (3)從而，原告依侵權行為之規定請求被告網安公司賠償損害，
    並無理由。
七、原告與被告辛○○間：
  (1)原告主張被告辛○○涉及詐欺之而有親權行為之事實，有本
    院刑事判決（89年自字第45、354、493號）可參，被告辛○○未於言詞辯論期日到場，亦未提出準備書狀作何聲明或陳
    述，應認原告所主張之事實為真實。
  (2)原告基於民法第184條第1項請求被告辛○○負損害賠償責任
    如附表所示之金額，應有理由。
八、原告與被告Ｖ○○（即劉懿嬅）間：
  (1)兩造間就原告確實透過被告Ｖ○○經營之北朝公司承買網安
    公司所待發行之增資股（如附表所示之張數及金額）；且就
    被告Ｖ○○、辛○○於88年4月6日簽訂合約書，約定由被告
    Ｖ○○經營之北朝公司，負責包銷網安公司88年尚未發行之
    增資股（本院卷三p319）；網安公司88年間曾有增資計劃（
    本院卷四p-29、35），後於88年07月21日臨時股東會將「增
    資案」撤回（本院卷四p105）均無爭執。
    爭執於：被告Ｖ○○稱「只是單純包銷網安公司增資發行
    七○○萬股，其後並依約陸續匯款予辛○○，高達一億三千
    八百六十八萬四千元，嗣因網安公司將增資案撤回，造成增
    資不成之狀況，被告Ｖ○○並不知情，更無共同侵權行為」
    、「網安公司股票買受人係因看好網安公司未來之前景，
    紛紛透過其在北朝公司上班之親友承購該支股票，原告等人
    亦復如此，被告Ｖ○○否認有何施用詐術之情事」、「被
    告Ｖ○○要求辛○○將網安公司老股交付，由被告Ｖ○○負
    責過戶予原告等人，並完成過戶手續，核無任何侵權行為可
    言」。
  (2)經查，被告辛○○、Ｖ○○等人為取信原告等投資人，明知
    網安公司並未授權財務部印製領股憑條（本院卷四p108），
    竟由辛○○交待訴外人邵照鴻（此部份所涉與辛○○、Ｖ○○共同侵權行為損害賠償部分，業經90年重訴字第2992號、
    第2993號判決確定在案）製作（刑事據證中邵照鴻之筆錄參
    見本院卷四p-59背面），充作具有領取股票權利之證書，再
    由北朝公司Ｖ○○等人交付領股憑條予原告等投資人，使不
    特定投資人誤以為渠等於繳足股款後，確已成為網安公司之
    股東，並能持該領股憑條兌換，順利取得網安公司之增資股
    股票（業經刑事判決認定綦詳，參本院卷一p-24），並經原
    告提出丙○○89年03月27日訊問筆錄、趙素靜90年05月17日
    庭訊筆錄、李光陸90年12月13日庭訊筆錄、林東立90年06月
    23日審判筆錄、邵照鵬88年11月15日調查筆錄、被告Ｖ○○
    88年11月15日調查筆錄、被告辛○○88年11月15日調查筆錄
    為佐證，證實被告Ｖ○○確實知情而參與，而且被告Ｖ○○
    所經營之北朝公司透過廣告單之方式多方推薦網安公司股票
    （參見本院卷四p-62至p-76），而將未經網安公司授權發行
    之領股憑條交付承買增資股之原告等投資人，自非單純之包
    銷，而是以明知不實之領股憑條行使詐術詐欺投資人而為錯
    誤之投資，與被告辛○○間自為共同侵權行為。
  (3)至於，被告Ｖ○○要求辛○○將網安公司老股交付，由被告
    Ｖ○○負責過戶予原告等人，並完成過戶手續（僅陳鄭國等
    三人未完成），而無任何侵權行為可言者。查，被告Ｖ○○
    行銷者為資本額為1.2億元之網安科技並具體列明其發展，
    及其獲利之預估，而增資發行700萬股後，股本為1200萬股
    ，如未增資發行則股本僅500萬股，資本額僅5000萬元，整
    個公司之體質、發展必完全不同，被告Ｖ○○出售者為「資
    本額為1.2億元」之增資股，卻以「資本額不到一半」之老
    股交付投資人，二者相去甚遠，被告所辯自無可信。
九、本件原告所主張被告Ｖ○○、辛○○為共同侵權行為應屬可
    信，此部份（及其遲延利息）應有理由，超過此部份原告其
    餘之請求為無理由應予駁回。
    原告勝訴部分，兩造均陳明願供擔保，聲請宣告假執行或免
    予假執行，核無不合，爰酌定相當擔保金額均准許之。
    因本案事證已臻明確，兩造其餘主張陳述及所提之證據，均
    毋庸再予審酌，附此敘明。
十、訴訟費用之分擔，依民事訴訟法第78條。
中    華    民    國    95    年    10    月    20    日
                  民事第五庭    法  官  陳心弘
以上正本係照原本作成
如對本判決上訴，須於判決送達後20日內向本院提出上訴狀
中    華    民    國    95    年    10    月    20    日
                                書記官  許博為


司法院資訊處製作；財團法人民間司法改革基金會備份。
